ACORDAO-COMPLETO-2532927

ACÓRDÃO 750/2022 ATA 12/2022 - PLENÁRIO

VISTOS, relatados e discutidos estes autos que cuidam de embargos de declaração opostos pelo Consórcio Concremat/Engeconsult contra o Acórdão 371/2022-TCU-Plenário.
ACORDAM os Ministros do Tribunal de Contas da União, reunidos em Sessão Plenária, diante das razões expostas pelo Relator, em:
9.1. com fulcro no art. 287 do RI/TCU, conhecer dos embargos de declaração opostos pelo Consórcio Concremat/Engeconsult para, no mérito, rejeitá-los;
9.2. informar à Companhia Pernambucana de Saneamento que após a insubsistência do item 9.2 do Acórdão 2146/2019-TCU-Plenário, determinado pelo TCU mediante o Acórdão 371/2022-TCU-Plenário, não há óbices ao adimplemento do contrato CT.PS08.0.0379, a depender do cumprimento das obrigações contratuais acordadas entre a Compesa e o Consórcio Engeconsult/Concremat;
9.3. encaminhar cópia do presente Acórdão ao embargante e à Companhia Pernambucana de Saneamento;
9.4. arquivar os presentes autos.

Embargos de declaração interposto por Consorcio Concremat - Engeconsult contra o Acórdão 371/2022-TCU-Plenário.

Companhia Pernambucana de Saneamento.

3. Interessados/Responsáveis/Recorrentes:
3.1. Interessado: Tribunal de Contas da União (00.414.607/0001-18).
3.2. Responsáveis: Ana Maria de Araujo Torres Pontes (XXX.151.214-XX); Carlos Eduardo de Brito Maia (XXX.887.704-XX); Consorcio Concremat/Engeconsult (10.346.766/0001-86); Fernando de Castro Lobo Junior (XXX.860.344-XX); João Bosco de Almeida (XXX.132.414-XX); Luiz Carlos Coutinho (XXX.731.554-XX).
3.3. Recorrente: Consórcio Concremat/Engeconsult (10.346.766/0001-86)..

13.1. Ministros presentes: Bruno Dantas (na Presidência), Benjamin Zymler, Augusto Nardes, Aroldo Cedraz, Jorge Oliveira e Antonio Anastasia (Relator).
13.2. Ministro-Substituto convocado: Augusto Sherman Cavalcanti.
13.3. Ministros-Substitutos presentes: Marcos Bemquerer Costa e Weder de Oliveira.

ANTONIO ANASTASIA

Ministro Antonio Anastasia.

Trata-se de embargos de declaração opostos pelo Consórcio Concremat/Engeconsult contra os termos do Acórdão 371/2022-TCU-Plenário, proferido nos seguintes termos, verbis:
"VISTOS, relatados e discutidos estes autos de tomada de contas especial, em que se aprecia recurso de reconsideração interposto pelo Consórcio Concremat-Engeconsult contra o Acórdão 2146/2019-TCU-Plenário, da relatoria do Ministro Bruno Dantas, que julgou tomada de contas especial instaurada em razão em razão de indícios de sobrepreço na execução do Contrato CT.PS.08.0.0379, celebrado entre a Companhia Pernambucana de Saneamento (Compesa) e o referido Consórcio;
ACORDAM os Ministros do Tribunal de Contas da União, reunidos em sessão Plenária, diante das razões expostas pelo relator, em:
9.1 nos termos dos arts. 32, inciso I e 33, da Lei 8.443/1992, conhecer do recurso de reconsideração, para no mérito, dar-lhe provimento, de forma a tornar insubsistente o item 9.2 do Acórdão 2146/2019-TCU-Plenário;
9.2. dar ciência desta deliberação ao recorrente, à Companhia Pernambucana de Saneamento (Compesa) e demais interessados no processo, informando que o teor integral das peças que o integram poderá ser obtido no endereço eletrônico www.tcu.gov.br/acordaos e que o acesso às demais peças do processo pode ser obtido no endereço eletrônico deste Tribunal, opção "vista eletrônica"; e
9.3. arquivar os autos, com fulcro no art. 169, inciso V do RITCU."
2.	Como visto, por meio da decisão embargada o Tribunal conheceu e deu provimentos a recurso de reconsideração, para tornar insubsistente o item 9.2 do Acórdão 2146/2019-TCU-Plenário, lavrado nos seguintes termos:
"VISTOS, relatados e discutidos estes autos de tomada de contas especial instaurada em cumprimento ao Acórdão 3246/2012-TCU-Plenário em razão de indícios de sobrepreço na execução do Contrato CT.PS.08.0.0379, tendo como objeto o gerenciamento, a supervisão e a fiscalização da obra do Sistema de Abastecimento Pirapama, no estado de Pernambuco, 
ACORDAM os Ministros do Tribunal de Contas da União, reunidos em sessão plenária, ante as razões expostas pelo Relator, em:
9.1. com fundamento nos arts. 1º, inciso I, 16, inciso II, 18 e 23, inciso II, da Lei 8.443/1992, c/c os arts. 1º, inciso I, 208 e 214, inciso II, do Regimento Interno/TCU, julgar regulares com ressalva as contas de Ana Maria de Araújo Torres Pontes, Carlos Eduardo de Brito Maia, Fernando de Castro Lobo Júnior, João Bosco de Almeida e Luiz Carlos Coutinho, dando-lhes quitação;
9.2. com fundamento no art. 43, inciso I, da Lei 8.443/1992 c/c o art. 250, inciso II, do Regimento Interno/TCU, determinar à Companhia Pernambucana de Saneamento que, no prazo de 60 (sessenta) dias, adote as providências de sua competência com vistas a formalizar a retenção definitiva dos pagamentos no âmbito do Contrato CT.PS.08.0.0379, observando o contraditório e a ampla defesa do consórcio contratado, e tendo como limites máximos os preços unitários indicados na tabela do item 18 do voto que integra este acórdão;
9.3. dar ciência deste acórdão à Companhia Pernambucana de Saneamento e aos responsáveis." (grifei) .
3.	Transcrevo a seguir a íntegra dos embargos de declaração em análise (peça 132) :
"O CONSÓRCIO CONCREMAT/ENGECONSULT, já qualificado nos autos do processo em epígrafe, tendo tomado ciência do Acórdão que deu provimento ao seu recurso de reconsideração, vem perante Vossa Excelência, opor EMBARGOS DE DECLARAÇÃO, o que faz com suporte no artigo 34 da Lei nº 8.443/1992, bem como nas razões de fato e de direito a seguir deduzidas.
Da tempestividade
	Nos termos do artigo 30, I, alínea "c", e 34, § 1°, da Lei n° 8.443/1992, cabem embargos de declaração em face de decisões do Tribunal de Contas da União no prazo de dez dias a contar da intimação pessoal. No presente processo, os patronos do Consórcio CONCREMAT-ENGECONSULT receberam intimação pessoal em seu escritório no dia 21 de março de 2022, o que demonstra a tempestividade do presente recurso. 
Da omissão no Acórdão Embargado
	O Acórdão embargado deu provimento ao recurso de reconsideração manejado pelo Consórcio CONCREMAT-ENGECONSULT, para, no mérito, tornar insubsistente o item 9.2 do Acórdão 2146/2019-TCU-Plenário, que havia determinado a reversão dos valores retidos cautelarmente pela COMPESA no âmbito do Contrato CT.PS08.0.0379 aos cofres da União Federal.
	Ao recurso de reconsideração foi atribuído efeito suspensivo pelo Ministro Relator, de modo que a reversão dos valores aos cofres da União Federal à época ordenada na decisão recorrida não poderia ser realizada e, agora, com o julgamento final no processo e a conclusão por este Egrégio Tribunal pela absoluta ausência de sobrepreço no Contrato CT.PS08.0.0379, os valores retidos, ao invés de revertidos à União Federal, hão de ser liberados ao Consórcio ENGECONSULT/CONCREMAT. 
	Embora seja consequência lógica da decisão final do processo, não houve ordem expressa para que os valores sejam liberados pela COMPESA em favor das empresas do Consórcio ENGECONSULT/CONCREMAT.   
	Há, assim, a necessidade de suprir omissão no Acórdão, a fim de que seja determinada a liberação dos valores retidos.
Dos pedidos
	Pelo exposto, requerem sejam acolhidos os aclaratórios, para que seja expressa na decisão a ordem de liberação dos valores anteriormente retidos pela COMPESA em favor das empresas que integram o Consórcio ENGECONSULT/CONCREMAT".
É o Relatório.

Flávio Porpino Cabral de Melo (23.562-D/OAB-PE), Djalma Souto Maior Paes Junior (6.327/OAB-PE) e outros, representando Companhia Pernambucana de Saneamento; Lucas Nazif Rasul (59.960/OAB-DF), Gabriel Calais Fonseca (206.076/OAB-RJ) e outros, representando Concremat Engenharia e Tecnologia S/A; Fabiana Pereira de Belli (18.909/OAB-PE), João Vianey Veras Filho (30.346/OAB-PE) e outros, representando Fernando de Castro Lobo Junior; Fabiana Pereira de Belli (18.909/OAB-PE), João Vianey Veras Filho (30.346/OAB-PE) e outros, representando João Bosco de Almeida; Fabiana Pereira de Belli (18.909/OAB-PE), João Vianey Veras Filho (30.346/OAB-PE) e outros, representando Ana Maria de Araujo Torres Pontes; Fabiana Pereira de Belli (18.909/OAB-PE), João Vianey Veras Filho (30.346/OAB-PE) e outros, representando Carlos Eduardo de Brito Maia; Lucas Nazif Rasul (59.960/OAB-DF), Thiago de Araujo Carneiro Leao (42.411/OAB-PE) e outros, representando Consorcio Concremat - Engeconsult; Fabiana Pereira de Belli (18.909/OAB-PE), João Vianey Veras Filho (30.346/OAB-PE) e outros, representando Luiz Carlos Coutinho.

Procuradora-Geral Cristina Machado da Costa e Silva.

TOMADA DE CONTAS ESPECIAL. DETERMINAÇÃO PARA RETENÇÃO DE VALORES. RECURSO DE RECONSIDERAÇÃO. PROVIMENTO. INSUBSISTÊNCIA DA DETERMINAÇÃO. EMBARGOS DE DECLARAÇÃO. CONHECIMENTO. INEXISTÊNCIA DE CONTRADIÇÃO, OBSCURIDADE OU OMISSÃO. REJEIÇÃO. CIÊNCIA AOS INTERESSADOS.

TOMADA DE CONTAS ESPECIAL (TCE)

Secretaria de Recursos (Serur); Secretaria de Infraestrutura Hídrica, de Comunicações e de Mineração (SeinfraCOM).

Em análise, embargos de declaração opostos pelo Consórcio Concremat/Engeconsult contra os termos do Acórdão 371/2022-TCU-Plenário.
2.	Inicialmente, verifico que o Consórcio foi notificado sobre a decisão embargada em 30/3/2022 (peça 128) , sendo, portanto, tempestivo o recurso, considerando que foi protocolado em 1/4/2022. Além disso, estão presentes a legitimidade e o interesse em recorrer. Os embargos em análise podem, assim, ser conhecidos.
3.	Por meio da decisão embargada o Tribunal conheceu e deu provimentos a recurso de reconsideração, para tornar insubsistente o item 9.2 do Acórdão 2146/2019-TCU-Plenário, que dispunha:
" (...) 
9.2. com fundamento no art. 43, inciso I, da Lei 8.443/1992 c/c o art. 250, inciso II, do Regimento Interno/TCU, determinar à Companhia Pernambucana de Saneamento que, no prazo de 60 (sessenta) dias, adote as providências de sua competência com vistas a formalizar a retenção definitiva dos pagamentos no âmbito do Contrato CT.PS.08.0.0379, observando o contraditório e a ampla defesa do consórcio contratado, e tendo como limites máximos os preços unitários indicados na tabela do item 18 do voto que integra este acórdão;"
4.	O embargante alega que houve omissão do Tribunal no Acórdão 371/2022-TCU-Plenário na medida que o Tribunal não ordenou expressamente a liberação dos valores retidos.
5.	Nesse sentido, o Consórcio Concremat/Engeconsult requer ao Tribunal que "sejam acolhidos os aclaratórios, para que seja expressa na decisão a ordem de liberação dos valores anteriormente retidos pela COMPESA em favor das empresas que integram o Consórcio ENGECONSULT/CONCREMAT". (grifei) 
6.	De fato, o Tribunal, por meio da decisão atacada, tornou sem efeito a determinação endereçada à Companhia Pernambucana de Saneamento (Compesa) para que procedesse à retenção definitiva dos pagamentos no âmbito do Contrato CT.PS.08.0.0379.
7.	Entretanto, se por um lado não há óbices ao adimplemento do contrato CT.PS08.0.0379, a depender do cumprimento das obrigações acordadas entre a Compesa e o Consórcio Engeconsult/Concremat, por outro, não é competência do TCU ordenar a unidades jurisdicionadas a liberação de valores ou pagamentos a terceiros.
8.	Nesse passo, não havendo omissão no Acórdão 371/2022-TCU-Plenário, os embargos de declaração em análise devem ser rejeitados.
9.	Ante o exposto, voto por que o Tribunal adote a minuta de acórdão que ora submeto à apreciação deste Colegiado.
TCU, Sala das Sessões, em 6 de abril de 2022.
ANTONIO ANASTASIA 
Relator